【裁判字號】    97,家訴,82
【裁判日期】    971204
【裁判案由】    確認繼承權不存在
【裁判全文】
臺灣臺南地方法院民事判決              97年度家訴字第82號
原      告  癸○○己○○之承.
            壬○○己○○之承.
            丑○○己○○之承.
            寅○○己○○之承.
            乙○○己○○之承.
            丙○○己○○之承.
            甲○○己○○之承.
兼上列五人
訴訟代理人  子○○己○○之承.
原      告  辛○○己○○之承.
上列一人訴
訟代理人    卯○○    住臺南縣.
原      告  庚○○民國77年.
上列一人法
定代理人    卯○○    住臺南縣.
原      告  午○○蘇戊○○之.
            巳○○蘇戊○○之.
兼上列二人
訴訟代理人  辰○○蘇戊○○之.
被      告  丁○○    住中國福.
上列當事人間請求確認繼承權不存在事件，經本院於民國97年11
月20日言詞辯論終結，判決如下：
    主      文
確認被告對於游瑞輝（原名「游榮福」，民國○○年○○月○○
日生，身分證統一編號：Ｚ000000000號，民國九十五
年一月十四日死亡）之繼承權不存在。
訴訟費用新臺幣捌仟壹佰伍拾元由被告負擔。
    事實及理由
壹、程序方面：
一、按原告於判決確定前，得撤回訴之全部或一部。但被告已為
    本案之言詞辯論者，應得其同意，民事訴訟法第262條第1項
    定有明文。經查，本件原告起訴時，其先位之訴係請求確認
    被告與游瑞輝（原名「游榮福」，民國○○年○○月○○日生，身
    分證統一編號：Ｚ000000000號，95年1月14日死亡）間之婚
    姻關係不成立；備位之訴係請求確認被告對於游瑞輝（原名
    「游榮福」，50年11月11日生，身分證統一編號：Ｚ0000000
    00號，95年1月14日死亡）之繼承權不存在，有原告95年12
    月21日起訴書狀在卷可稽，嗣原告於97年3月17日言詞辯論
    期日當庭以言詞撤回其先位之訴，並經記明筆錄在案，有本
    院97年3月17日言詞辯論筆錄在卷可考，又本件被告未曾到
    場行言詞辯論，原告撤回先位之訴，自無庸得被告同意，揆
    諸上開規定，原告先位之訴應認為業已撤回，僅就備位之訴
    請求本院審判。
二、次按當事人死亡者，訴訟程序在有繼承人、遺產管理人或其
    他依法令應續行訴訟之人承受其訴訟以前當然停止，民事訴
    訟法第168條定有明文。查本件訴訟之原告原為訴外人游瑞
    輝之父己○○（游瑞輝之母「游蔡延」已），於本件訴訟
    進行中，原告己○○於96年11月18日死亡，其繼承人癸○○
    、壬○○已於97年3月13日具狀聲明承受訴訟；至於其他繼
    承人蘇戊○○、丑○○、寅○○、子○○、乙○○、丙○○
    、甲○○、辛○○、庚○○因不聲明承受訴訟，業經本院於
    97年8月14日依職權，以裁定命其續行訴訟在案，有戶籍謄
    本、繼承系統表、承受訴訟書狀及本院97年8月14日裁定在
    卷可稽。因之本件訴訟應由原告己○○之繼承人癸○○、壬○○、蘇戊○○、丑○○、寅○○、子○○、乙○○、丙○○、甲○○、辛○○、庚○○為承受訴訟人以續行訴訟。嗣
    其中承受訴訟人蘇戊○○又於97年10月18日死亡，業經其繼
    承人午○○、巳○○、辰○○於97年11月10日具狀聲明承受
    訴訟，有戶籍謄本、繼承系統表、承受訴訟書狀在卷可憑，
    則關於蘇戊○○部分，依法應由午○○、巳○○、辰○○承
    受訴訟，合先敘明。
三、被告未於言詞辯論期日到場，核無民事訴訟法第386條所列
    各款情形，爰依原告之聲請，由其一造辯論而為判決。
貳、實體方面：
一、本件原告起訴主張：
  (一)按確認法律關係成立或不成立之訴，非原告有即受確認判決
    之法律上利益，不得提起，民事訴訟法第247條定有明文。
    所謂即受確認判決之法律上利益，係指因法律關係之存否不
    明確，原告主觀認為其法律上地位有不安之危險存在，而因
    此項危險得以對於被告之確認判決除去者，合先敘明。
  (二)被繼承人游瑞輝（原名「游榮福」，50年11月11日生，身分
    證統一編號：Ｚ000 000000號，95年1月14日死亡）於95年1
    月14日因車禍事故死亡，其繼承人為其父親己○○（10年8
    月27日生，身分證統一編號：Ｚ000000000號，訴訟程序進行
    中於96年11月18日死亡），經被繼承人游瑞輝之繼承人己○○向「財團法人交通事故特別補償基金」依強制汽車保險法
    第40條之規定，透過新光產物保險股份有限公司向該基金請
    求保險給付，惟該法人表示因被繼承人游瑞輝尚有配偶即被
    告丁○○（55年10月9日生，中國福建省人），依法己○○
    僅得請領半數之保險給付，己○○為確認被告對於被繼承人
    游瑞輝繼承權之存否，遂提起本訴。
  (三)被繼承人游瑞輝與被告係基於虛偽之意思，於92年1月30日
    以「假結婚」之方式與被告於中國福建省南平市辦理結婚公
    證，92年3月13日並持該公證書於我國辦理結婚登記完竣。
    關於臺灣地區人民與大陸地區人民結婚之方式及其他要件，
    依行為地之規定，臺灣地區與大陸地區人民關係條例第52
    條第1項定有明文。查中華人民共和國婚姻法固未明文規定
    ，婚姻應以雙方當事人婚姻意思之一致為根本成立要件，然
    觀諸臺灣地區與大陸地區人民關係條例第2條「實行婚姻自
    由、一夫一妻、男女平等的婚姻制度」、第5條「結婚必須
    男女雙方完全自願，不許任何一方對他方加以強迫或任何第
    三人加以干涉」之意旨，結婚應由當事人自主，此為婚姻成
    立之實質要件，應無疑義。
  (四)所謂「婚姻意思」有實質意思與形式意思之分，前者指形成
    夫妻關係之真實意思，亦即在社會觀念上，形成婚姻共同生
    活關係之意思；後者則強調因履行法定婚姻方式而成立，即
    履行婚姻方式之意思（意思表示）；而關於親屬身分關係本
    質而言，應尊重當事人內心意思，必然需採取實質意思說，
    與財產法上之行為，有時為保護交易安全，不得不採取表示
    主義者不同，因此所謂婚姻意思，乃當事人具有相互履行婚
    姻之義務，為夫妻共同生活之實質意思。綜上，依中華人民
    共和國婚姻法規定之婚姻成立生效要件即包含雙方婚姻意思
    之合致，亦即雙方具有相互履行婚姻之義務，為夫妻共同生
    活之實質意思為婚姻成立要件。而被繼承人游瑞輝與被告間
    ，既係基於虛偽之意思表示而結婚，其二者間之婚姻關係應
    不存在。
  (五)被告與被繼承人游瑞輝無結婚之真意，僅係為使被告順利前
    來我國非法工作，而以假結婚方式為之，被告進入臺灣地區
    之後，即由不明人士轉介進行賣淫，其後於92年間遭警方查
    獲並進行遣返作業。蓋依一般正常之夫妻關係，夫妻既已結
    婚，妻如有出境返回大陸娘家之情事，夫方勢必伴隨前往（
    至少偶一為之），是果若被告曾數度進出我國國境，則被繼
    承人游瑞輝亦必隨同方屬正常。又被繼承人游瑞輝於95年1
    月14日車禍身亡，惟被告未依正常之夫妻關係，前來臺灣為
    夫奔喪，又己○○係被繼承人游瑞輝父親，自始至終均不知
    該二人辦理結婚之相關事宜，可認被繼承人游瑞輝與被告係
    假結婚。被告與被繼承人游瑞輝間之婚姻關係應不存在，則
    被告對於被繼承人游瑞輝之繼承權自不存在，惟因有登記結
    婚之事實，關於被告對被繼承人游瑞輝繼承權之有無，事涉
    己○○對於被繼承人游瑞輝繼承權之應繼分比例，自有提起
    確認之訴之利益。並聲明：確認被告對被繼承人游瑞輝之繼
    承權不存在。
二、被告未於言詞辯論期日到場，亦未提出書狀作任何聲明或陳
    述。
三、得心證之理由：
  (一)按確認法律關係之訴，非原告有即受確認判決之法律上利益
    者，不得提起之；確認證書真偽或為法律關係基礎事實存否
    之訴，亦同，民事訴訟法第247條第1項定有明文。次按民事
    訴訟法第247條所謂即受確認判決之法律上利益，係指因法
    律關係之存否不明確，致原告在私法上之地位有受侵害之危
    險，而此項危險得以對於被告之確認判決除去之者而言，故
    確認法律關係成立或不成立之訴，苟具備前開要件，即得謂
    有即受確認判決之法律上利益，縱其所求確認者為他人間之
    法律關係，亦非不得提起（參照最高法院42年臺上字第1031
    號判例）。查原告主張被繼承人游瑞輝（原名「游榮福」，
    50年11月11日生，身分證統一編號：Ｚ000 000000號，95年1
    月14日死亡）於95年1月14日因車禍事故死亡，因其曾經前
    往中國大陸福建省南平市與被告（55年10月9日生，中國福
    建省人）在92年1月30日辦理結婚登記，嗣並於92年3月13日
    在我國戶政機關辦理結婚登記，其繼承人為父親己○○（10
    年8月27日生，身分證統一編號：Ｚ000000000號，本件訴訟
    程序進行中於96年11月18日死亡及被告，惟被繼承人游瑞輝
    與被告間無結婚之真意，僅為使被告得以入境我國，係屬「
    假結婚」，被告對於被繼承人游瑞輝之繼承權應不存在，合
    法繼承人僅父親己○○一人等情，則被告對於被繼承人游瑞
    輝之繼承權之存否即不明確，使原告私法上之地位有受侵害
    之危險，而此項危險得以對於被告之確認判決除去，參諸前
    開說明，原告就被告對於被繼承人游瑞輝之繼承權不存在，
    應有即受確認判決之法律上利益，原告自得提起本件確認訴
    訟。
  (二)次按結婚或兩願離婚之方式及其要件，依行為地之規定，臺
    灣地區與大陸地區人民關係條例第52條第1項定有明文，查
    原告主張被繼承人游瑞輝（原名「游榮福」，50年11月11日
    生，身分證統一編號：Ｚ000 000000號，95年1月14日死亡）
    於95年1月14日因車禍事故死亡，其曾經前往中國大陸福建
    省南平市與被告（55年10月9日生，中國福建省人）在92 年
    1月30日辦理結婚登記，嗣並於92年3月13日在我國戶政機關
    辦理結婚登記之事實，業據原告提出戶籍謄本、結婚公證書
    、財團法人海峽交流基金會證明為證，並經本院向臺南縣永
    康戶政事務所調閱被繼承人游瑞輝與被告之結婚登記資料，
    有臺南縣永康市戶政事務所96年3月13日南縣永戶字第09600
    00926號函及所附結婚登記申請書、公證書、財團法人海峽
    交流基金會證明、結婚公證書在卷可考，堪信原告上開主張
    事實為真正。因之依上開規定，關於被繼承人游瑞輝與被告
    間結婚之要件，應依行為地即中國大陸之規定以斷定之。
  (三)原告另主張被繼承人游瑞輝與被告間係基於虛偽之意思而辦
    理結婚，彼此間無結婚之真意，僅為使被告得以入境我國等
    情，業據原告舉證人即被繼承人游瑞輝之弟癸○○、被繼承
    人游瑞輝之兄壬○○為證，經查癸○○到庭證稱：「我們共
    有八位兄弟姊妹，目前剩下三男一女，游瑞輝是我第四個哥
    哥，我不知道游瑞輝結婚的事情，從沒聽他講過，直至游瑞
    輝死亡要辦除戶才知道有辦登記結婚之事，我們家人也沒有
    人知道此事，」「（問：是否見過游瑞輝有帶過大陸女子回
    家？）完全沒有見過，我好幾年前看過游瑞輝有女朋友，但
    無看過有帶大陸女子。」等語（見本院96年3月27日言詞辯
    論筆錄）；證人壬○○則證稱：「我與游瑞輝住在一起，過
    世之前也是住在一起，我不清楚他與被告結婚之事，我也沒
    有聽到他提起有跟被告結婚的事，也沒有看過被告，被告也
    沒有來我家住過，我弟弟之前是在做泥水工，我到游瑞輝死
    後才知道他有結婚的事．．．。」等語（見本院96年9月10
    日言詞辯論筆錄），核與原告主張之事實相符。另本院依職
    權調閱被告之入出境紀錄，查明被告前於92年7月17日入境
    ，於92年10月7日依限離境，迄無再次來臺申請案，有內政
    部入出國及移民署96年3月23日移署出停堯字第09610433110
    號函及所附被告來臺申請資料在卷可憑。經查，被繼承人游
    瑞輝與被告既在中國大陸公證結婚，嗣又在我國辦理結婚登
    記，若被繼承人游瑞輝與被告確有真實結婚之合意，衡諸結
    婚屬人生大事，對於雙方親屬間均將發生法律上一定之身分
    關係，被繼承人游瑞輝自應將其結婚之事告知其至親手足，
    並於被告申請來臺團聚時，至被繼承人游瑞輝之住所同住生
    活，乃被繼承人游瑞輝之兄弟均不知其已與被告結婚之事，
    甚且被告入境臺灣期間，與被繼承人游瑞輝共同居住生活之
    兄壬○○亦未曾見過被告，被告亦未曾與被繼承人游瑞輝同
    居生活，殊屬違悖一般常理，則原告主張被繼承人游瑞輝與
    被告間無真實結婚之合意，僅為使被告得申請入境我國始辦
    理結婚登記等情，應屬有據，堪以採信。
  (四)次查，原告主張被告於92年間進入臺灣地區之後，即由不明
    人士轉介進行賣淫，其後遭警方查獲並進行遣返作業云云，
    未據原告舉證以實其說，再本院依原告聲請向內政入出國及
    移民署收容事務大隊新竹收容所、宜蘭收容所、馬祖收容所
    、臺北收容所函查結果，均未曾收容及遣返被告等情，有內
    政入出國及移民署收容事務大隊新竹收容所96年4月12日竹
    容字第096 0000125號函、宜蘭收容所97年2月18日宜所清字
    第09700067 5號函、馬祖收容所97年2月25日移馬收榮字第
    0970000360號函、臺北收容所97年2月29日移署收北行保字
    第0977000020號函在卷可參，此外原告就此部分主張，未再
    舉證以實其說，顯未盡其舉證責任，則原告主張被告於92年
    間進入臺灣地區之後，即由不明人士轉介進行賣淫，其後遭
    警方查獲並進行遣返作業云云，自尚不足採信。
  (五)依中國大陸「婚姻法」第二章第5、6、7條規定，結婚條件
    （即實質要件）可分為必備條件和禁止條件兩個方面。其中
    結婚的必備條件為：1.結婚必須男女雙方完全自願。即「婚
    姻法」第5條規定「結婚必須男女雙方完全自願，不許任何
    一方對他方加以強迫或任何第三者加以干涉。」2.結婚必須
    達到法定年齡。3.符合一夫一妻制。所謂「結婚必須男女雙
    方完全自願」包括三層含義：(1)結婚不應附加任何條件，應
    當擺脫金錢或其他社會勢力的控制與影響；男女雙方的結合
    應以愛情為基礎，法律為這種婚姻的建立提供了有力的保障
    。那種只注重對方錢財、外貌、地位，並無真正愛情的勉強
    湊合的婚姻，或者將結婚作為達到某種目的的手段的婚姻，
    實質上並非真正的自由婚姻。(2)男女雙方完全自願的要求是
    ：男女雙方自願，而不是一廂情願。(3)當事人必須具有結婚
    的行為能力和無婚姻障礙。凡是未達法定年齡的人、喪失行
    為能力的人，以及有其他婚姻障礙的人所作出的同意結婚的
    意思表示，均屬無效。婚姻當事人的意思表示必須真實。不
    以結婚為目的而成立的虛假結婚，也是無效的。當事人雙方
    自願結婚的意思表示必須符合法定方式，即雙方當事人必須
    親自到婚姻登記機關提出申請，並行結婚登記，始為有效。
    在其他場合表達結婚意願，不產生法律效力。．．．婚姻無
    效或可撤銷，是指男女兩性以永久共同生活為目的而成立的
    婚姻，因違反婚姻成立的實質或形式要件而不具有法律效力
    ．．．無效婚和得撤銷婚的根本區別是：無效婚為自始無效
    ，有溯及力；得撤銷婚為可能無效，即撤銷後無效，無溯及
    力。無效婚姻並不是婚姻的一個種類，它只是一種不具有法
    律效力的民事行為。（參照「婚姻與繼承法學」，巫昌禎主
    編，修訂本，北京，中國政法大學出版社，2001年8月, 第1
    11 -112頁、第129頁）。查被繼承人游瑞輝與被告間無真實
    結婚之合意，僅為使被告得申請入境我國始辦理結婚登記，
    則被繼承人游瑞輝與被告間顯然欠缺「完全自願之結婚合意
    」，自屬違反結婚之實質要件，依中國大陸上開「婚姻法」
    之規定，其所為結婚行為應不具有法律效力，即應溯及無效
    ，應堪認定。
  (六)被繼承人游瑞輝與被告間之婚姻關係既違反結婚之實質要件
    ，其所為結婚行為不具有法律效力，則原告主張被告對於被
    繼承人游瑞輝之繼承權不存在，應屬有據。從而，原告請求
    確認被告對於被繼承人游瑞輝之繼承權不存在，為有理由，
    應予准許。
四、本件訴訟費用應由敗訴之被告負擔。經查，原告支出第一審
    訴訟費用即裁判費新臺幣8,150元（登報費用部分，因原告
    未提出收據正本，不予列計），應由被告負擔，爰確定如主
    文第二項所示。
五、據上論結，本件原告之訴為有理由，依民事訴訟法第385條
    第1項前段、第78條、第87條第1項，判決如主文。
中    華    民    國    97    年    12    月    4     日
                  家事法庭    法  官  鄭  彩  鳳
上正本係照原本作成。
如對本判決上訴，須於收受判決正本送達後20日內向本院提出上
訴狀，並繳納上訴費及附具繕本。
中    華    民    國    97    年    12    月    4     日
                              書記官  黃  心  怡


司法院資訊處製作；財團法人民間司法改革基金會備份。
